【裁判字號】    96,重訴,220
【裁判日期】    970611
【裁判案由】    確認買賣關係不存在等
【裁判全文】
臺灣士林地方法院民事判決             96年度重訴字第220號
原      告  永豐商業銀行股份有限公司
法定代理人  己○○
訴訟代理人  丙○○
            乙○○
            甲○○
被      告  丁○○
訴訟代理人  王盈智律師
            李漢鑫律師
被      告  戊○○
上列當事人間確認買賣關係不存在等事件，本院於民國97年5 月
14日言詞辯論終結，判決如下：
    主  文
確認被告丁○○與被告戊○○間就如附表所示房屋之買賣關係不
存在。
被告丁○○就前項不動產於民國九十六年一月十六日以買賣為登
記原因所為之所有權移轉登記，應予塗銷。
訴訟費用由被告負擔。
    事實及理由
壹、程序方面：
一、本件被告戊○○未於言詞辯論期日到場，核無民事訴訟法第
    386 條各款所列情形，爰依原告之聲請，由其一造辯論而為
    判決。
二、按確認法律關係成立或不成立之訴，非原告有即受確認判決
    之法律上利益者，不得提起之，民事訴訟法第247 條定有明
    文。所謂即受確認判決之法律上利益，須因法律關係之存否
    不明確，致原告在私法上之地位有受侵害之危險，而此危險
    得以對於原告之確認判決除去之者，即足當之。原告於先位
    之訴主張其為被告戊○○之債權人，被告間之系爭買賣契約
    為通謀虛偽意思表示，該契約存在已侵害其債權受償之利益
    而有以本確認判決加以除去之必要，則依其主張足認有即受
    確認判決之法律上利益，核與前揭規定相符，自得提起，合
    先敘明。
貳、實體方面：
一、本件原告起訴主張：訴外人滿貫實業有限公司（以下簡稱滿
    貫公司）以訴外人呂曼珍、被告戊○○為連帶保證人，於民
    國94年8 月23日與原告簽訂綜合授信約定書，自94年8 月25
    日起向原告申貸新臺幣（以下同）300 萬元，惟訴外人滿貫
    公司自95年11月25日起即未依約繳納本息，尚欠本金146 萬
    1,296 元。原告先向訴外人滿貫公司催收，始知訴外人滿貫
    公司法定代理人呂曼珍已歿，原告旋向被告戊○○進行電話
    催收，詎被告戊○○為逃避債務，竟與其妻即被告丁○○基
    於通謀虛偽意思表示，於96年1 月16日將其名下如附表所示
    房屋（以下簡稱系爭房屋）以買賣為原因辦理所有權移轉登
    記予被告丁○○，爰以先位聲明，訴請確認被告2 人間之買
    賣行為不存在，並依民法第242 條、第113 條、第767 條規
    定，代位被告戊○○主張系爭房屋買賣及移轉物權契約意思
    表示無效，請求塗銷被告2 人間之移轉登記，並回復為被告
    戊○○所有。退步言之，縱認被告2 人間非通謀虛偽意思表
    示，然被告2 人之買賣行為損害原告之債權，被告丁○○為
    被告戊○○之配偶，對於上情亦屬知情，爰以備位聲明，依
    民法第244 條規定，訴請撤銷詐害行為等語，並聲明：先位
    聲明：確認被告2 人間就如附表所示房屋買賣行為不存在。
    2.被告丁○○就如附表所示之房屋，經臺北市中山地政事務
    所於96年1 月16日所為之所有權移轉登記應予塗銷，並回復
    為被告戊○○所有。備位聲明：被告2 人間就如附表所示房
    屋買賣關係及移轉所有權之物權行為應予撤銷。被告丁○○
    就如附表所示之房屋，經臺北市中山地政事務所於96年1 月
    16日所為之所有權移轉登記應予塗銷，並回復為被告戊○○
    所有。
二、被告之聲明陳述：
  (一)被告戊○○未於言詞辯論期日到場，亦未提出書狀作何聲明
    或陳述。
  (二)被告丁○○則以：
    1.被告丁○○係於95年底以400 萬元之價格，向被告戊○○
      買受系爭房屋，第1 期款20萬元已於96年1 月2 日及同年
      月3 日匯至被告戊○○經營之喜市多寵物有限公司帳戶，
      第2 期款380 萬元，分別於96年1 月19日匯款251 萬7,11
      0 元、126 萬6,641 元，共計378 萬3,751 元至被告戊○
      ○設於復華商業銀行臺北分行帳戶，用以清償被告戊○○
      對復華商業銀行之債務，復華商業銀行並且核發清償證明
      以塗銷其原先之抵押權設定，餘款再交由被告戊○○。被
      告2 人間確有買賣關係存在，並非通謀虛偽意思表示。被
      告2 人間之買賣標的僅為臺北市○○區○○路2 段103 巷
      46號7 樓房屋，不包括土地所有權，且系爭房屋於73年6
      月28日建築完成，至今已23年餘，價值有限，況並無土地
      所有權，其市場價格較一般建物行情更低，原告起訴主張
      系爭房屋鑑價為678 萬8,400 元，顯係高估，將土地價金
      包括在內。
    3.被告丁○○工作10年以上，年薪40萬元上下，且在系爭房
      屋移轉前，在第一銀行建國分行帳戶內存款餘額曾達158
      餘萬元，起訴前帳戶存款仍有100 萬元以上，足證被告丁
      ○○確實有資力向被告戊○○購買系爭房屋。
    4.系爭房屋坐落之基地原係被告戊○○之父即訴外人郭詩賦
      所有，之前基於預先分析家產，分別欲將基地應有部分贈
      與被告戊○○及其兄弟，惟基於節稅理由分年度辦理，因
      被告戊○○對婚姻不忠誠，在外積欠許多民間借款，家裡
      常為其債務搞到焦頭爛額，為免將土地曾予被告戊○○後
      將家產敗光，訴外人郭詩賦乃將土地贈與被告丁○○。因
      訴外人郭詩賦希望將祖產置於被告丁○○名下，將來有機
      會留給孫子，被告丁○○為達成其願望而向被告戊○○購
      買系爭房屋，並無詐害原告債權之意圖。
    5.訴外人呂曼珍為被告戊○○之外遇對象，被告2 人名義上
      為夫妻關係，實質上被告丁○○對於被告戊○○在外擔任
      連帶保證乙事並不知情，否則2 人早已鬧翻，不可能與被
      告戊○○通謀虛意思表示來詐害原告之債權等語置辯。
    6.並聲明：原告之訴駁回。
三、兩造爭執與不爭執要旨：
  (一)兩造不爭執之事項：
    1.訴外人滿貫公司以訴外人呂曼珍、被告戊○○為連帶保證
      人，於94年8 月25日起向原告借款300 萬元，惟自95年11
      月25日起即未依約繳納本息，尚欠本金146 萬1,296 元。
    2.訴外人滿貫公司法定代理人呂曼珍於95年12月26日歿。
    3.系爭房屋原為被告戊○○所有，於96年1 月16日以買賣為
      原因辦理所有權移轉登記予被告丁○○。
    4.系爭房屋坐落於臺北市○○區○○段3 小段159 地號土地
      ，上開土地應有部分百萬分之15,912原為訴外人郭詩賦所
      有，於96年1 月16日以贈與為原因辦理所有權移轉登記予
      被告丁○○。
  (二)兩造爭執要旨：
    1.先位聲明：
      被告2 人間就系爭房屋之買賣契約是否為通謀虛偽意思
        表示？
      原告得否請求塗銷所有權移轉登記並回復原狀？
    2.備位聲明：
      被告2 人間就系爭房屋之買賣行為是否損害原告之債權
        ？
      如是，被告丁○○是否明知上情？
      原告得否請求撤銷詐害行為？
四、茲就上述爭點，析述本院得心證之理由如下：
  (一)被告2 人間就系爭房屋之買賣契約為通謀虛偽意思表示：
    1.按「表意人與相對人通謀而為虛偽意思表示者，其意思表
      示無效。」民法第87條第1 項定有明文。查被告丁○○辯
      稱其被告戊○○就系爭房屋有買賣契約存在，固提出不動
      產買賣契約書（第182 頁至第185 頁）、匯款申請書回條
      （第79頁、第186 頁）等為證，惟被告否認不動產買賣契
      約書之真正。復查，原告前於96年8 月28日提出之第一次
      答辯狀僅陳稱匯付被告戊○○378 萬3,751 元，以代償其
      原積欠復華商業銀行之抵押債務，本院於96年8 月29日、
      96年10月15日兩度進行言詞辯論，被告丁○○均未曾就是
      否簽訂不動產買賣契約暨買賣總價金為主張舉證，直至本
      院97年5 月14日最後言詞辯論期日，被告已閱覽信義不動
      產估價師聯合事務所估價報告書及卷內其他卷證後，始提
      出1 紙不動產買賣契約書影本，並陳稱買賣總價金為400
      萬元，第1 期款20萬元、第2 期款380 萬元云云，上開文
      書形式上之真正已非無疑。參以上開不動產買賣契約書所
      載簽約日期為95年12月19日，與系爭房屋建物登記謄本記
      載以買賣為原因辦理登記之原因發生日期95年12月30日不
      符，又匯款申請書回條顯示被告丁○○於96年1 月2 日、
      同年月3 日各匯付10萬元至訴外人喜市多寵物有限公司，
      亦與上開96年12月19日之不動產買賣契約書第2 條第1 項
      約定：「本約簽訂時，甲方應付乙方價款之一部份計新臺
      幣貳拾萬元簽約金，乙方亦即日親收足訖」之時間點不符
      ，且被告丁○○始終未舉證證明曾將第2 期款餘額交付被
      告戊○○，應認上開不動產買賣契約書係臨訟杜撰，難信
      為真實，不足以作為有利於被告之認定。
    2.第查，被告丁○○雖提出匯款申請書回條（第79頁），顯
      示其於96年1 月19日匯付251 萬7,110 元、126 萬6,641
      元，共計378 萬3,751 元至被告戊○○設於復華商業銀行
      臺北分行帳戶。然上開金額實係原告為順利向第一商業銀
      行貸款，必須塗銷復華商業銀行原設於系爭房屋上之第1
      順位抵押權，乃以系爭房屋及其坐落土地為擔保，於96年
      1 月18日為第一商業銀行設定最高限額1,200 萬元之抵押
      權，先後向第一商業銀行借得900 萬元、100 萬元，第一
      商業銀行於96年1 月19日撥貸900 萬元時，復將其中378
      萬3,751 元匯入復華商業銀行帳戶清償貸款，以取得清償
      證明，而於96年1 月24日塗銷復華商業銀行第1 順位抵押
      權，此有臺北市中山地政事務所異動索引表（第25頁）、
      第一商業銀行96年9 月20日一建國字第90077 號函送之帳
      戶交易明細（第45頁至第108 頁）、97年4 月24日函檢送
      之貸放暨不動產鑑價報告可稽（第160 頁至第168 頁），
      足見被告丁○○實際上並未支出自有資金購買系爭房屋，
      反而因此取得621 萬6,249 元之貸款差額。另被告丁○○
      辯稱其於96年1 月2 日、同年月3 日各匯付10萬元至訴外
      人喜市多寵物有限公司，並有匯款申請書回條（第186 頁
      ）為證，然依上開第一商業銀行檢送之帳戶交易明細（第
      105 頁），被告丁○○為上開匯款之當日，均分別有相同
      金額入帳後再匯出，實啟人疑竇，且如前所述，被告丁○
      ○提出之不動產買賣契約書難認形式上為真正，其所稱20
      萬元係400 萬元總價之頭期款，僅占總價款之5%，亦與一
      般不動產交易實務有悖，上開匯款應與系爭房屋之買賣無
      涉。
    3.又被告丁○○於96年8 月28日第1 次答辯狀辯稱買受之房
      屋係無土地所有權之建物，價值不高云云，然經本院向臺
      北市中山地政事務所調取系爭房屋及坐落之臺北市○○區
      ○○段3 小段159 地號土地之所有權移轉登記資料，發現
      上開土地原所有權人為被告戊○○之父即訴外人郭詩賦，
      訴外人郭詩賦於96年1 月12日繳清贈與稅後，於96年1 月
      16日將上開土地過戶予被告丁○○，被告戊○○則於同日
      以買賣為原因將系爭房屋過戶予被告丁○○，此有臺北市
      中山地政事務所96年8 月17日北市中地三字第0963130400
      0 號函足考（第49頁至第69頁）。而依信義不動產估價師
      聯合事務所針對系爭房屋及其坐落土地進行鑑價，如採聯
      合貢獻原則，系爭房屋含增建價值395 萬9,531 元、土地
      價值853 萬2,965 元，共計1,249 萬2,496 元，如採土地
      貢獻原則，系爭房屋含增建價值209 萬2,261 元、土地價
      值1,040 萬235 元，此有該所97年4 月23日信估字第0804
      2301號函（第169 頁）、估價報告書（證物外置）足考。
      衡諸常情，翁媳間為姻親關係，應不至於較夫妻關係親近
      ，訴外人郭詩賦既願將價值約千萬之系爭房屋坐落土地無
      償贈與其媳即被告丁○○，被告丁○○竟必須支付400 萬
      元向其夫購買系爭房屋，其所辯令人難以置信。參以被告
      丁○○辯稱被告戊○○對婚姻不忠實且在外欠債，依一般
      常情，被告丁○○對戊○○應心生不滿、欲尋求自保或賠
      償，且不信任被告戊○○保管財物之能力，反之被告戊○
      ○因外遇而理虧，較有可能出於歉疚而給予金錢上安撫，
      焉有被告丁○○尚需出資400 萬元向被告戊○○購買本屬
      於夫妻共同居住之房屋之可能？
    4.再查，訴外人滿貫公司以訴外人呂曼珍、被告戊○○為連
      帶保證人，於94年8 月25日起向原告借款300 萬元，自95
      年11月25日起即未依約繳納本息，尚欠本金146 萬1,296
      元，此有綜合授信約定書（第16頁至第21頁）、借款撥貸
      款（第22頁）足考，並為兩造所不爭執，而訴外人滿貫公
      司法定代理人呂曼珍於95年12月26日歿，被告丁○○與被
      告戊○○同住一屋簷下，自承知悉被告戊○○在外積欠借
      款、與訴外人呂曼珍外遇，且訴外人呂曼珍自戕而亡等語
      綦詳（第85頁、126 頁），其與被告戊○○於訴外人滿貫
      公司欠繳本息、訴外人呂曼珍歿後，旋於1 個月內將系爭
      房屋以買賣為原因辦妥移轉登記，依其時間之密接性，應
      認其2 人確係為逃避債務，而成立通謀虛偽之買賣關係，
      依民法第87條之規定，該買賣關係應屬無效。
  (二)原告得請求塗銷系爭房屋之所有權移轉登記：
    按債務人與第三人通謀移轉其財產，其目的雖在使債權無法
    實現，而應負債務不履行之責任，但將自己之財產予以處分
    ，原可自由為之，究難謂係故意不法侵害債權人之權利，故
    與侵害債權之該第三人不能構成共同侵權行為，債權人如本
    於侵權行為訴請塗銷登記時，參照本院67年度第5 次民事庭
    庭推總會決議，僅得向該第三人為之，債務人既非共同侵權
    行為人，自不得對其一併為此請求。有最高法院69年度第7
    次民事庭會議決議(三)可稽。查被告間就系爭房地之買賣契約
    既為通謀虛偽意思表示，依法無效，是原告請求確認被告間
    就系爭房地之買賣關係不存在，即屬有據。又被告丁○○仍
    登記為系爭房屋之所有權人，被告2 人之通謀行為使被告戊
    ○○責任財產減少，而侵害債權人即原告之利益，從而，依
    上開最高法院決議及73年臺抗字第472 號判例意旨，原告請
    求被告丁○○塗銷系爭房屋於96年1 月26日以買賣為登記原
    因所為之所有權移轉登記，亦屬有據。又原告訴請被告丁○
    ○塗銷系爭房地之所有權移轉登記既經准許，塗銷後自回復
    為被告戊○○所有，不待原告請求，附此敘明。
  (三)如前所述，原告先位之訴既有理由，關於備位聲明之爭點，
    即無庸認定。
五、從而，原告訴請確認被告2 人間就如附表所示之房屋買賣行
    為不存在，並訴請被告丁○○就如附表所示之房屋經臺北市
    中山地政事務所於96年1 月16日所為之所有權移轉登記予以
    塗銷，為有理由，應予准許。其先位之訴既有理由，備位之
    訴即無審究之必要。
六、本件判決基礎俱已臻明確，兩造其餘攻防方法及訴訟資料經
    本院審酌後，核與判決不生影響，無逐一論駁之必要，併此
    敘明。
七、據上論結，原告之訴為有理由，依民事訴訟法第78條、第85
    條第1 項前段，判決如主文。
中    華    民    國    97    年    6     月    11    日
                  民事第二庭  法  官  陳玉曆
以上正本證明與原本無異。
如對本判決上訴，應於判決送達後20日內向本院提出上訴狀。
中    華    民    國    97    年    6     月    16    日
                              書記官  吳華瑋


司法院資訊處製作；財團法人民間司法改革基金會備份。
